Inventaris van het archief van het Ministerie van Algemene Zaken, (1932) 1937-1945
Nationaal Archief, Den Haag
Ministerie van Algemene Zaken [1937-1945]
Alg. Zaken 1937-1945
1932-1945
merendeel 1937-1945
A254
10.80 meter; 722 inventarisnummers.
Normale geschreven en getypte documenten, geen bijzondere handschriften.
Nationaal Archief, Den Haag
Ministerie van Algemene Zaken;
Ministerie van Binnenlandse Zaken / Afdeling II
Ministerie van Koloniën, economisch secretaris van de minister
Het archief bevat de formele correspondentie van de minister-president uit de periode juli 1937 - mei 1940. Het bevat eveneens ministerraadsstukken uit die periode. De stukken uit de periode 1940-1945 zijn veelal behandeld in het College van Secretarissen-Generaal. Voorts zijn er uit de gehele periode stukken betreffende de uitvoering van het takenpakket: beheer van de hoofdstukken I, II en IIA van de Rijksbegroting, personeel van de Hoge Colleges van Staat en van het ministerie zelf, adelszaken en ridderorden. De stukken betreffende de Arbeidsdienst bevinden zich niet in dit archief.
Archiefvorming
Geschiedenis van de archiefvormer
Bij Koninklijk besluit van 3 juli 1937 S.140, ingaande 8 juli 1937, werd het Ministerie van Algemene Zaken ingesteld. De bedoeling hiervan was de minister-president, voorzitter van de ministerraad ter bevordering van de coördinatie van de werkzaamheden van de verscheidene departementen, te ontlasten van het beheer van een gewoon ministerie met daaraan verbonden administratieve arbeid. De combinatie van de functie van voorzitter van de ministerraad met die van vakminister - tot 1937 gewoonlijk die van Financiën of van Binnenlandse Zaken - bleek in de jaren dertig als gevolg van economische en politieke crises, steeds minder goed mogelijk. Door het creëren van een ministerie met een zeer beperkte taak zou de minister-president zich volledig aan de coördinatie van het regeringsbeleid kunnen wijden.
Koninklijk besluit van 3 juli 1937, nr. 4, m.n. voordracht van de Ministerraad en rapport van de Raad van State.
Meegespeeld zal vast ook hebben dat Colijn, die van 1933-1937 minister van Koloniën en voorzitter van de ministerraad was geweest, twee dagen voor het aantreden van zijn vierde kabinet (24 juni 1937) de leeftijd van 68 jaar had bereikt.
Naast deze coördinatie werd aan de minister-president, minister van Algemene Zaken de zorg opgedragen voor de zaken betreffende:
de samenstelling en het beheer van de hoofdstukken I (Huis der Koningin), II (Hoge Colleges van Staat en Kabinet der Koningin) en, uiteraard, IIA (Departement van Algemene Zaken) van de Rijksbegroting
de voordrachten voor de benoeming van de voorzitters van de Eerste en Tweede Kamer der Staten-Generaal
de voordrachten voor de benoeming en het ontslag van de leden van de Algemene Rekenkamer
de voordrachten voor de benoeming en het ontslag van de vicevoorzitter en leden van de Raad van State
het personeel van de Staten-Generaal, de Raad van State, de Algemene Rekenkamer en het Kabinet der Koningin, voor zover de behandeling van deze aangelegenheid niet aan die colleges zelf is voorbehouden
de behandeling van adelszaken en wapens van publiekrechtelijke lichamen en de Hoge Raad van Adel
de ridderorden en de Kanselarij der Nederlandse Orden
de regeringsvoorlichting en de Regeringspersdienst
Het ambtelijk (adjunct-)secretariaat van de ministerraad, dat sinds ongeveer de wisseling van de 19e op de 20e eeuw ontstaan was als een nevenfunctie van het kabinet van de minister van Binnenlandse Zaken, bleef bij dat ministerie. Pas in juli 1939, bij de vorming van het vijfde kabinet-Colijn, ging ook het secretariaat over naar het Ministerie van Algemene Zaken
Brief minister van Algemene Zaken van 27 juli 1939, nr. 488, in: archief Kabinet der Koningin, exh. 28 juli 1939, nr. 30.
. Dat was zeer tegen de zin van de ambtelijke top van het Ministerie van Binnenlandse Zaken, want bij de vorming van het kabinet-De Geer heeft men - tevergeefs - gepoogd het secretariaat weer terug te krijgen.
Toen in mei 1940 de koningin en de ministers naar Engeland vertrokken, bleef er van de coördinerende taak van het departement van Algemene Zaken niets meer over. Het secretariaat van het College van Secretarissen-Generaal, dat zichzelf min of meer als opvolger van de ministerraad beschouwde, werd gevoerd door een ambtenaar van het departement van Buitenlandse Zaken
Zie archief van C.J.M. Schaepman, nummer toegang
2.05.48.05
.
. Wel werd in juli 1940 de zorg voor de Opbouwdienst, waarin gedemobiliseerde, werkloze Nederlandse militairen werden opgenomen, aan het departement van Algemene Zaken opgedragen
Verordening VO 71/1940 van de Rijkscommissaris van 30 juli 1940, ingaande 15 juli 1940.
. In 1941 werd de Opbouwdienst omgezet in de Nederlandse Arbeidsdienst
Verordening VO 97/1941 van de Rijkscommissaris van 23 mei 1941.
. Als gevolg van de demobilisatie van het Nederlandse leger en de instelling van de Opbouwdienst was de controle op en de verificatie van de kostwinnersvergoedingen aan familie van de gedemobiliseerde of in krijgsgevangenschap gevoerde militairen met ingang van het vierde kwartaal van 1940 overgenomen van het departement van Defensie
Circulaire van het Afwikkelingsbureau van het Departement van Defensie aan de burgemeesters van 17 september 1940, VIIIe Afd., Nr. 1, aangevuld bij circulaire van 24 juli 1941, Afd. C, Bur. 3 Nr. 112. Gepubliceerd in:
Bezettingsmaatregelen, rubriek N.G. Defensie, N. Samsom N.V., Alphen aan den Rijn, 1940-1948.
. Vanaf 1942 tenslotte, nadat de uitgifte van de Staatsalmanak gestaakt was, verzorgde het departement van Algemene Zaken de uitgave van de Bestuursalmanak voor het bezette Nederlandse gebied
Zie inv.nr. 37.
. Pogingen om andere taken erbij te krijgen, zoals het voorstel om de behandeling van de rechtspositie van ambtenaren van Binnenlandse Zaken over te nemen, liepen op niets uit
Zie inv.nr. 7.
. Daarentegen vond het voorstel om Algemene Zaken maar op te heffen eveneens geen doorgang.
In de periode 1940-1945 bestond in Londen, waar de Nederlandse regering verbleef, eveneens een Ministerie van Algemene Zaken. Dit werd op 23 februari 1945 opgeheven, waarbij de meeste taken overgingen naar het Ministerie van Binnenlandse Zaken
Koninklijk besluit van 23 februari 1945, Stb. F 11.
. De bemoeiingen met de regeringsvoorlichting en met het secretariaat van de ministerraad waren toen al ondergebracht bij het toenmalige Ministerie voor Algemene Oorlogvoering van het Koninkrijk. Toen op 8 mei 1945 het gehele Nederlandse grondgebied formeel bevrijd was, werd ook het in Nederland gevestigde departement van Algemene Zaken ontbonden geacht.
Koninklijk besluit van 9 november 1944, Stb. E 141.
De interne organisatie
De minister-president, minister van Algemene Zaken, Colijn beschikte bij de oprichting van het nieuwe ministerie niet direct over een eigen ambtelijk apparaat. Gedurende de eerste maanden van het bestaan van het departement bleven de ambtenaren van verschillende ministeries met administratieve werkzaamheden voor de minister-president belast. De taken, hiervoor genoemd onder de cijfers 1-5 en 7 werden verricht door ambtenaren van het Ministerie van Financiën, die vóór de instelling van het departement deze werkzaamheden ook al verrichten. De adelszaken bleven in 1937 nog administratief behandeld worden door een ambtenaar van het Ministerie van Justitie. En de Regeringspersdienst was al een afzonderlijke instelling, tot juli 1937 ressorterend onder de minister van Buitenlandse Zaken. Het secretariaat van de Ministerraad bleef, zoals hiervoor al gezegd, ondersteund door ambtenaren van het Ministerie van Binnenlandse Zaken.
Pas op 1 september 1937 kwam de eerste administratief medewerkster in dienst van het ministerie in de persoon van mej. J. Oosterwijk, in de stukken doorgaans aangeduid als ‘mej. O’. Voorheen was zij werkzaam geweest bij het ministerie van Koloniën in de rang van adjunct-commies. Formeel per 1 oktober 1937 werd drs. W. Reyseger, Nederlands-Indisch ambtenaar ter beschikking en werkzaam bij het Ministerie van Koloniën benoemd tot secretaris bij het ministerie van Algemene Zaken
Koninklijk besluit van 29 september 1937, nr. 47.
. Reyseger, die aan de Nederlandse Handelshogeschool te Rotterdam gediplomeerd was in handels- (1924) en rekenwetenschappen (accountancy, 1926), was laat in 1932 uit Nederlands-Indië in Nederland aangekomen voor regulier verlof, maar werd op 16 juli 1933 ter beschikking gesteld van het departement van Koloniën om daar werkzaam te zijn bij het bureau Economische Zaken. Deze figuur is kennelijk ontworpen om Reyseger in staat te stellen de functie van ‘economisch secretaris’ (adviseur) van Colijn als voorzitter van de ministerraad Colijn uit te oefenen. Het crisiskabinet Colijn II was op 26 mei 1933 aangetreden, met Colijn als voorzitter van de ministerraad en minister van Koloniën.
Willem Reyseger, artikel in Wikipedia
Dat hij in de omstandigheden van de Grote Depressie een onderlegd econoom in zijn omgeving wenste, valt goed te plaatsen. Toen het vierde kabinet Colijn op 24 juni 1937 aantrad, nam Colijn ad interim de portefeuille Buitenlandse Zaken op zich, omdat hij er nog niet in geslaagd was de gezant te Brussel, J.A.N. Patijn, daarvoor te strikken.
H. Langeveld, Schipper naast God, Hendrikus Colijn 1869-1944 (Amsterdam 2004) p. 260.
Patijn trad per 1 oktober alsnog toe tot het kabinet, waardoor Colijn de portefeuille Buitenlandse Zaken aan hem kon overdragen. Zelf behield hij het ingaande 8 juli 1937 ingestelde ministerie van Algemene Zaken. Reyseger is formeel op diezelfde 1 oktober 1937 benoemd aan AZ, nadat hij tevoren, met handhaving van zijn dienstverband bij Koloniën, tijdelijk kantoor gehouden had op BuZa, immers ad interim het departement van Colijn. Op of omstreeks 24 september 1937, toen vermoedelijk al vaststond dat Colijn de portefeuille van Buitenlandse Zaken eerdaags zou afgeven, lijkt Reyseger te zijn overgestapt naar de locatie van het ministerie van Algemene Zaken in paleis Kneuterdijk (nr. 20).
Inv.nr. 580
Hij behield bij zijn overgang naar Algemene Zaken de titel secretaris en werd niet benoemd tot secretaris-generaal, want in juli was de secretaris-generaal van het Ministerie van Financiën, jhr. mr. A.M.C. van Asch van Wijck, al tot waarnemend secretaris-generaal van het Ministerie van Algemene Zaken benoemd
Koninklijk besluit van 12 juli 1937, nr. 74.
Wel bediende Reyseger zich met graagte van rood potlood om zijn paraaf, aanwijzingen of commentaar op stukken aan te brengen. Traditioneel was die kleur voorbehouden aan de secretaris-generaal van een ministerie.
Eén dag na de ingangsdatum van Reysegers benoeming bij Algemene Zaken, op zaterdag 2 oktober 1937, begint de registratuur van ‘zijn’ Afdeling II te lopen.
Inv.nr. 1.
Op 27 oktober 1937 bij ministerieel besluit nr. 20 werd de indeling van het ministerie van Algemene Zaken formeel geregeld.
Beschikking van de minister van Algemene Zaken van 27 oktober 1937, nr. 20, Kabinet, in inv.nr. 6.
. Er werden twee afdelingen ingesteld, prozaïsch genaamd Afdeling I en Afdeling II. Aan Afdeling I werd de behandeling opgedragen van:
de samenstelling en het beheer van de hoofdstukken I en II van de Rijksbegroting
het voorzitterschap van de Eerste en Tweede Kamer van de Staten-Generaal
het vicepresidentschap en het lidmaatschap van de Raad van State en van de Algemene Rekenkamer, alsmede het personeel van die colleges, voor zover de behandeling van deze aangelegenheid niet aan het college zelf is voorbehouden
adelszaken en wapens van publiekrechtelijke lichamen
ridderorden
de comptabiliteit van het ministerie
het personeel van het departement (nl. het ministerie, de Regeringspersdienst, de Hoge Raad van Adel, de Kanselarij der Nederlandse Orden, het Kabinet der Koningin).
Afdeling II werd belast met alle andere zaken, waaronder die betreffende het secretariaat van de Economische en Financiële Commissie uit de Ministerraad. In de praktijk kwam het erop neer dat alle financiële, personele en administratieve zaken werden behandeld bij Afdeling I, terwijl de politieke aangelegenheden door Afdeling II werden verzorgd.
Interessant is te bezien welke ambtenaren nu met deze werkzaamheden werden belast. De afdoening van zaken betreffende Afdeling I geschiedde onder rechtstreekse leiding en verantwoordelijkheid van de secretaris-generaal en op diens aanwijzing, in zijn hoedanigheid van secretaris-generaal van het Ministerie van Financiën, door ambtenaren van de Generale Thesaurie, van de Afdeling Comptabiliteit en van de Afdeling Kabinet en Secretarie, alle van het Ministerie van Financiën. De afdoening van de stukken van Afdeling II geschiedde onder rechtstreekse leiding en verantwoordelijkheid van de secretaris, drs. W. Reyseger, en enkele toegevoegde ambtenaren. Daarvan kennen we al mej. Oosterwijk, vermelding verdient ook de aanstelling per 1 november 1937 van mr. W.H. Fockema Andreae (1909-1996) in de rang van commies. In diezelfde rang was hij voorheen werkzaam geweest bij de afdeling Consulaire en Handelszaken van het ministerie van Buitenlandse Zaken, dat Colijn tot 1 oktober 1937 had beheerd.
Inv.nr. 102
Toen in juli 1939 het ministerie van Algemene Zaken het ambtelijk secretariaat van de ministerraad overnam van het ministerie van Binnenlandse Zaken, kwamen de daaraan verbonden werkzaamheden uiteraard bij Afdeling II terecht.
De meidagen van 1940 hadden voor het Ministerie van Algemene Zaken ingrijpende gevolgen. Niet alleen de ministers waren naar Engeland vertrokken, maar ook de secretaris-generaal, jhr. Van Asch van Wijck. Reyseger belastte zich met de waarneming van de functie van secretaris-generaal
Notulen College van Secretarissen-Generaal van 17 mei 1940.
. Dit duurde evenwel niet lang, want eind mei 1940 werd de secretaris-generaal van het Departement van Buitenlandse Zaken, jhr. mr. A.M. Snouck Hurgronje door de Opperbevelhebber van Land- en Zeemacht in deze functie benoemd
Besluit van de Opperbevelhebber van Land- en Zeemacht van 29 mei 1940, Kabinet nr. 81B, in inv.nr. 68.
. Voor Reyseger en zijn vijf ambtenaren bleef weinig zinvol werk meer over. De werkzaamheden van Afdeling I werden zoveel mogelijk overgeheveld naar Afdeling II. Slechts de comptabiliteit werd nog door ambtenaren van het Departement van Financiën verzorgd. In plaats van een actieve rol als ambtelijke secretarie van de Ministerraad adviseerde Afdeling II de secretaris-generaal nog slechts over aangelegenheden die in het College van Secretarissen-Generaal werden besproken. In oktober 1940 werden de kamerbewaarder en de bode elders in de rijksdienst herplaatst. De beleidsmedewerker en een van de twee administratieve medewerkers verkregen eind 1941 ontslag, ingaande 1 december 1941 viel hetzelfde te beurt aan mej. Oosterwijk wegens haar huwelijk.
Zie inv.nr. 102
Inmiddels was het Departement van Algemene Zaken belast met de Opbouwdienst. In deze per 15 juli 1940 opgerichte dienst waren enkele duizenden officieren en onderofficieren en enige tienduizenden gedemobiliseerde manschappen tewerkgesteld. Op departementaal niveau werd een Bureau Opbouwdienst aan het Departement van Algemene Zaken verbonden. Dit bureau behandelde de juridische en rechtspositionele aangelegenheden van de Opbouwdienst. Aan het hoofd van dit bureau stand mr. L.A. Kesper, griffier van de Tweede Kamer der Staten-Generaal. Ook enkele andere ambtenaren van de Tweede Kamer waren bij dit bureau werkzaam. Bij Verordening van 23 mei 1941 werd de Opbouwdienst omgezet in de Nederlandse Arbeidsdienst. De naam van het Bureau Opbouwdienst werd dientengevolge gewijzigd in Bureau Arbeidsdienst. Aan het hoofd van dit bureau stond mr. J.D. Koster. Voorst werd bij dit Bureau Arbeidsdienst ondergebracht het Afwikkelingsbureau Opbouwdienst en het Bureau Kostwinnersvergoedingen. Van Duitse zijde werd de wens geuit de Nederlandse Arbeidsdienst zo zelfstandig mogelijk te laten functioneren, zonder deze te remmen door een lijvige departementale bovenbouw. Dit leidde tot de opheffing van het Bureau Arbeidsdienst per 1 augustus 1942, waarbij de behandeling van alle aangelegenheden betreffende de Nederlandse Arbeidsdienst werden overgelaten aan de Commandant van die Dienst. Slechts de afdoening van aangelegenheden van wetgevende aard, m.n. ondertekening van verordeningen, verbleef aan de secretaris-generaal.
Formele beschikkingen ontbreken; zie inv.nr. 8.
Deze opheffing van het Bureau Arbeidsdienst leidde tot een reorganisatie van het Departement van Algemene Zaken. Opnieuw werd een Afdeling I gevormd, naast de bestaande Afdeling II
Zie inv.nr. 6, inv.nr. 8, inv.nr. 45 en inv.nr. 112.
. Deze nieuwe Afdeling I was onderverdeeld in een viertal bureaus: Bureau Algemene Zaken, Bureau Financiële Zaken, Bureau Afwikkeling Opbouwdienst en Bureau Afwikkeling Kostwinnersvergoedingen. Het Bureau Algemene Zaken was belast met de voorbereiding van adviezen van algemeenen aard en met aangelegenheden die niet tot de werkkring der andere bureaus behoorden, alsmede met de zorg voor de registratuur, index, archief, bibliotheek en documentatie. Het Bureau Financiële Zaken nam alle comptabele werkzaamheden met betrekking tot de Hoofdstukken I, II en IIA van de Rijksbegroting over van de ambtenaren van het Departement van Financiën. Het Bureau Afwikkeling Opbouwdienst was een liquidatieorgaan, waarvan de werkzaamheden geleidelijk verminderden. Het Bureau Afwikkeling Kostwinnersvergoedingen was ook bedoeld als liquidatieorgaan. Maar door het weer in krijgsgevangenschap voeren van gedemobiliseerde militairen verminderden de werkzaamheden in het geheel niet. Dit bureau voerde het Dienstplichtvergoedingsbesluit 1922
Koninklijk besluit van 24 februari 1922 S.86, gewijzigd bij Koninklijk besluit van 29 september 1939 S.589C.
uit en controleerde, verifieerde en betaalde de kostwinnersvergoedingen terug aan de gemeentebesturen, welke deze aan de gezinnen van onder de wapenen zijnde, bij de Opbouwdienst werkende of in krijgsgevangenschap verkerende militairen hadden voorgeschoten. De Afdeling II tenslotte behandelde de aangelegenheden van het College van Secretarissen-Generaal en bleef belast met de organisatorische en personele aangelegenheden van de Staten-Generaal, de Raad van State, de Algemene Rekenkamer, het Kabinet der Koningin, de Kanselarij der Nederlandse Orden en de Hoge Raad van Adel. Ook de samenstelling van de Bestuursalmanak werd bij deze Afdeling II ondergebracht.
Deze organisatie bleef formeel in stand tot aan de bevrijding. Toen in mei 1945 duidelijk werd dat het Ministerie van Algemene Zaken te Londen was opgegaan in het Ministerie van Binnenlandse Zaken te Londen, werden ook de restanten van het Departement van Algemene Zaken te 's-Gravenhage en te Apeldoorn opgenomen in het Ministerie van Binnenlandse Zaken
Krachtens de Koninklijk besluiten van 9 november 1944, Stb. E 141 en van 23 februari 1945, St. F 11.
. De Afdeling II heeft feitelijk nog enige maanden gefunctioneerd als Afdeling II van het Ministerie van Binnenlandse Zaken
Dit blijkt uit de bewaard gebleven stukken uit de periode mei - september 1945.
. Bij het vertrek van drs. W. Reyseger naar de Raad voor het Rechtsherstel in september 1945
Benoemd bij Koninklijk besluit van 9 augustus 1945, nr. 8.
gingen de bemoeiingen met betrekking tot de organisatorische en personele aangelegenheden van de Hoge Colleges van Staat over op de Afdelingen Binnenlands Bestuur, Algemeen Secretariaat en Comptabiliteit, en Kabinet van het Ministerie van Binnenlandse Zaken. De secretariële en comptabele werkzaamheden van de Bureaus Algemene Zaken en Financiële Zaken kwamen terecht bij de Afdeling Algemeen Secretariaat en Comptabiliteit. De afwikkeling van de Opbouwdienst kwam - via het Militair Gezag - eind 1945 ook bij Binnenlandse Zaken terecht en wel bij het Bureau Afwikkeling Nederlandse Arbeidsdienst (BANAD). Het Bureau Afwikkeling Kostwinnersvergoedingen tenslotte heeft slechts twee jaar tot het Ministerie van Binnenlandse Zaken behoord. Per 1 mei 1947 werd het bureau ondergebracht bij de Centrale Accountantsdienst van het Ministerie van Financiën.
Circulaire Ministerie van Binnenlandse Zaken van 13 mei 1947, U24934, Afd. A.S.C., bur. V.
Het Ministerie was gehuisvest aan de Kneuterdijk 20. Dat was in 1937 door de koningin verkocht aan de Algemeene Friesche Levensverzekering-Maatschappij. De nieuwe eigenaar gebruikte de benedenverdieping als bijkantoor en verhuurde de rest, uitgezonderd de 'Gothische Zaal', aan het Rijk. Dat vestigde in het gebouw onderdelen van het ministerie van Financiën, dat ook het belendende Kneuterdijk in gebruik had of kreeg, en vervolgens ook het kleine ministerie van Algemene Zaken. Al op 16 mei 1940 moesten sommige van de in het gebouw gevestigde Nederlandse organen plaatsmaken voor de Duitse ‘Presse- und Propagandadienst beim Amt des Reichskommissars’.
Zie inv.nr. 42 en D.P.M. Graswinckel en H. Hardenberg, Het paleis Kneuterdijk in de loop der eeuwen, Leeuwarden 1964.
Eind juni verhuisden de secretaris en Afdeling II naar het Binnenhof 21 om intrek te nemen in het gebouw van de Eerste Kamer. In het kader van de decentralisatie van het overheidsapparaat, opgelegd door de Duitse instanties, moest het departementale apparaat in september 1943 verhuizen naar Boschzichtlaan 4 te Apeldoorn.
Zie inv.nr. 45.
Geschiedenis van het archiefbeheer
Registratuur en ordeningsstelsel bij Afdeling I (1937-1940)
Afdeling I stond dus in het tijdvak 1937-10 mei 1940 onder leiding van de waarnemend secretaris-generaal van Algemene Zaken, in welke functie de secretaris-generaal van Financiën Van Asch van Wijck was benoemd, terwijl de werkzaamheden van die afdeling feitelijk door personeel van Financiën werd verricht. Uit de vooroorlogse periode zijn van Afdeling I geen registratiemiddelen of ordeningsplan bekend. Op inkomende stukken vindt men aanvankelijk het stempel ‘Ingekomen’ van het ministerie van Financiën, naderhand dat van Algemene Zaken zelf, maar er zijn geen sporen waarneembaar van een systematische registratie. De alomtegenwoordige paraaf van de secretaris van Afdeling II, Reyseger, doet vermoeden dat hij de stukken bestemd voor Afdeling I afzonderde of de schifting superviseerde. Een enkele maal vindt men op de stukken een registratiekenmerk (‘exhibitum’) van Afdeling II, dat dan kennelijk per abuis was aangebracht en ook weer nijver werd doorgehaald. De van Afdeling I uitgaande stukken kregen een volgnummer uit een jaarlijks herstartende nummerreeks, gevolgd door een A voor gewone en een B voor vertrouwelijke of geheime stukken. Toen na 15 mei 1940 de overgebleven werkzaamheden van Afdeling I bij Afdeling II terechtkwamen, werden de desbetreffende stukken opgenomen in de registratuur die Afdeling II sinds 1937 had gevoerd.
Registratuur en ordeningsstelsel bij Afdeling II (1937-1945)
Van Afdeling II zijn over de periode 1937-1945 wel registratiemiddelen overgeleverd. Over de bestaansperiode van het ministerie beschikken we over indicateurs. Dat zijn (correspondentie )agenda’s, registers waarin inkomende brieven werden ingeschreven onder een volgnummer uit een jaarlijks opnieuw startende nummerreeks, maar mét verwijzing naar de vindplaats van die stukken in het archief. De indicateurs van Afdeling II vermelden uiteraard volgnummer en datum van inschrijving, naam, kenmerk en datum van de afzender, inhoud en eventuele opmerkingen, ook datum en nummer van de ‘afdoening’ waarbij het betrokken ingekomen stuk naderhand was afgedaan.